【裁判字號】    96,易,2054
【裁判日期】    970925
【裁判案由】    偽造文書
【裁判全文】
臺灣高雄地方法院刑事判決              96年度易字第2054號
公  訴  人  臺灣高雄地方法院檢察署檢察官
被      告  甲○○
被      告  丙○○
上列被告因偽造文書案件，經檢察官提起公訴（95年度偵字第18377號）
，本院判決如下：
    主  文
甲○○、丙○○均無罪。
    理  由
一、公訴意旨略以：被告甲○○、丙○○前為男女朋友關係，二
    人於民國（下同）89年8 月18日，將丙○○名下所有之車牌
    號碼ZE-3656 號自用小客車及該車行車執照，交予告訴人戊○○所經營位於高雄市三民區○○○路312 之4 號之「立大
    當鋪」質押得款新台幣（下同）12萬元，詎二人明知前開車
    輛行車執照在立大當鋪處，並未遺失，竟共同基於犯意聯絡
    ，於90年7 月10日，由甲○○向交通部公路局高雄市監理處
    謊報遺失，另行聲請新的行車執照，使該管公務員在其職務
    上所掌之汽（機）車各項異動登記書為不實事項之登載並補
    發行照予丙○○，足以生損害於該機關車籍管理之正確性，
    認被告二人均觸犯刑法第214 條使公務員登載不實罪嫌。
二、按犯罪事實應依證據認定之，無證據不得認定犯罪事實；又
    不能證明被告犯罪者，應諭知無罪之判決；刑事訴訟法第15
    4 條第2 項、第301 條第1 項分別定有明文。又按刑事訴訟
    法上所謂認定犯罪事實之證據，係指足以認定被告確有犯罪
    行為之積極證據而言，如未能發現相當證據或證據不足以證
    明，自不能以推測或擬制之方法，以為裁判基礎，最高法院
    29年上字第3105號及40年台上字第86號分別著有判例可資參
    照。而認定不利於被告之事實，須依積極證據，茍積極證據
    不足為不利被告之認定時，即應為有利於被告之認定，更不
    必有何有利之證據；又認定犯罪事實所憑之證據，雖不以直
    接證據為限，間接證據亦包括在內，然而無論直接證據或間
    接證據，其為訴訟上之證明，須於通常一般之人均不致有所
    懷疑，而得確信其為真實之程度者，始得據為有罪之認定，
    倘其證明尚未達到此一程度，而有合理之懷疑存在而無從使
    事實審法院得有罪之確信時，即應由法院為諭知被告無罪之
    判決，最高法院亦分別著有30年上字第816 號及76年台上字
    第4986號判例可資參照。
三、公訴人認被告涉犯上開罪嫌，無非係以被告二人於偵訊中之
    陳述、證人戊○○於偵訊中之證述、車牌號碼ZE-3656 號自
    用小客車異動登記書及行車執照影本各1 份等證據，已足以
    證明被告二人均明知上開自小客車之原行車執照在立大當鋪
    並未遺失之事實，被告二人卻仍於90年7 月10日申請補發行
    車執照等，為其主要論據。
四、經查：
（一）證據能力部分：按被告以外之人於審判外之言詞或書面陳
      述，除法律有規定者外，不得作為證據；被告以外之人於
      審判外之陳述，雖不符前4 條之規定，而經當事人於審判
      程序同意作為證據，法院審酌該言詞陳述或書面陳述作成
      時之情況，認為適當者，亦得為證據；當事人、代理人或
      辯護人於法院調查證據時，知有第159 條第1 項不得為證
      據之情形，而未於言詞辯論終結前聲明異議者，視為有前
      項之同意。刑事訴訟法第159 條第1 項、第159 條之5 就
      此分別定有明文。本案所引用之供述及非供述證據，業經
      本院依法踐行調查證據程序，公訴人、被告均不爭執各該
      證據之證據能力，且迄本院言詞辯論終結前未就上開證據
      之證據能力聲明異議，又查無依法應排除其證據能力之情
      形，是後述所引用證據之證據能力均無疑義，依法自有證
      據能力，均得作為本案證據，先予敘明。
（二）實體部分：訊據被告二人對於二人為男女朋友關係，二人
      於89年8 月18日將丙○○名下所有之車牌號碼ZE-3656 號
      自用小客車行車執照，交予戊○○所經營之立大當鋪質押
      得款12萬元等情，供認不諱（見本院一卷第35頁），核與
      戊○○於偵訊中之陳述（見偵一卷第25頁）相符，並有立
      大當鋪當票、高雄市當鋪收當物品登記簿、借用質押物借
      據，及前揭自用小客車行車執照影本各1 份，可資佐證（
      見發查卷第4 頁至第6 頁、第8 頁），是被告二人前開自
      白，與事實相符，應堪認定。又被告二人雖矢口否認有共
      同或推由一人申請補發本件行車執照之行為云云，惟被告
      二人共同委由乙○○代為申請補發本件行車執照乙節，有
      證人乙○○於本院審理時證稱：其曾受託代辦申請補發
      本件行車執照，雖不記得係何人所委託，但當時係依監理
      處之規定，攜帶車主本人身分證、印章前去辦理等語（見
      本院一卷第110 頁、第111 頁），及車牌號碼ZE-3656 號
      自用小客車異動登記書（見偵一卷第40頁、第41頁），則
      被告丙○○確有委託乙○○代辦申請補發本件行車執照，
      已堪認定。又據被告甲○○所供承：伊二人交付該車行車
      執照原本，向立大當鋪質押得款12萬元後，仍可原車繼續
      使用，約過半年至1 年間，伊又將車子開至鼎中路「富邦
      當舖」典當20萬元等語（見本院一卷第113 頁）。雖被告
      甲○○否認有交付該車行車執照原本予富邦當舖，惟被告
      二人於89年8 月18日，將該車質押予立大當鋪12萬元，並
      交付行車執行原本之後，被告甲○○能在約半年至1 年後
      ，再次質押予富邦當鋪20萬元，顯見伊應持有補發之該車
      行車執照，且被告甲○○所供承將該車再次質押予富邦當
      鋪20萬元之時間，與本件補發行照時間不謀而合，是被告
      二人應是共同委由乙○○代辦補發該車行車執照乙節，堪
      以認定。
（三）惟按刑法第214 條使公務員登載不實罪之處罰，以被告之
      行為，使公務員在其所掌文書上登載不實事項，為其構成
      要件。又道路交通安全規則第13條第2 項、第34條固分別
      規定：「汽車行車執照或拖車使用證如【遺失或毀損】時
      ，應由汽車所有人或拖車使用人申請補發或換發」，「汽
      車牌照登記書或過戶登記書如有遺失，應申請補發。」惟
      此僅係法律條文的規定，並非一項【證據】，尚難據此證
      明或推論被告有以虛偽聲明之方法，利用公務員不知情，
      而將「虛偽不實之事項」登載於其職務上所掌之公文書，
      此為刑法採取罪刑法定主義之精神，禁止類推適用所使然
      。倘被告僅有聲明「申請補發」之事項，並無聲明「遺失
      或毀損」之事項，自無使「公務員『登載』於職務上所掌
      之公文書」犯行之可言。刑法適用之解釋，禁止類推適用
      或比附援引，被告既無使「公務員『登載』於職務上所掌
      之公文書」之犯行，自難論以「使公務員登載不實罪」之
      罪責。（臺灣高等法院高雄分院97年度上易字第596 號、
      臺灣高等法院96年度上易字第514 號判決意旨參照）。經
      詳閱車牌號碼ZE-3656 號自用小客車異動登記書（見偵一
      卷第40頁、第41頁），僅勾選「3 、補行照」、「4 、補
      登記書」，並無任何記載「遺失」之情節；又高雄市監理
      處之電腦資料亦僅記載「補換照日期」（見偵一卷第28頁
      ），而無「遺失」文字；另經本院依職權函詢高雄市監理
      處
      本件申請補發行車執照，是否需說明申請原因，經該處於
      97 年6月30日函覆本院：「申請人無須說明其補發行車執
      照原因，本處亦無須予以登載。」等語（見本院二卷第8
      頁），是高雄市監理處之公務員並未曾將「遺失」此一不
      實之事項登載於公文書上，應為事實。是被告二人根本無
      須主張遺失即可補發行照，亦難確認被告二人在申請時曾
      為不實申請之行為。本件並無證據足證被告確有使公務員
      登載不實之犯行，此外，復查無其他證據足使本院形成被
      告曾為前開犯行之確信，揆諸首揭法條及判例意旨，自難
      遽以刑法第214 條使公務員登載不實罪相繩。
五、綜上所述，本件不能證明被告犯罪，依法應為被告無罪之判
    決。
據上論斷，應依刑事訴訟法第301條第1項，判決如主文。
本案經檢察官丁○○到庭執行職務。
中    華    民    國    97    年    9     月    25    日
                  刑事第十九庭      審判長法  官  林水城
                                          法  官  李昆南
                                          法  官  施盈志
以上正本證明與原本無異。
如不服本判決應於收受本判決後10日內向本院提出上訴書狀，並
應敘述具體理由，如未敘述上訴理由者，應於上訴期間屆滿後20
日內補提理由書狀於本院（均須按他造當事人之人數附繕本）「
切勿逕送上級法院」。
中    華    民    國    97    年    9     月    25    日
                                          書記官  林雅婷


司法院資訊處製作；財團法人民間司法改革基金會備份。
